【裁判字號】    99,上,183
【裁判日期】    991130
【裁判案由】    返還土地
【裁判全文】
臺灣高等法院臺南分院民事判決  99年度上字第183號
上  訴  人    沈鎂汝
              沈方緣
              沈順天
              沈順得
              沈麗娟
共      同
訴訟代理人    林瑞成  律師
上  訴  人    沈河源
              沈水龍
              沈明宗
被 上訴 人    陳富本
訴訟代理人    洪梅芬  律師
              呂蘭蓉  律師
上列當事人間請求返還土地事件，上訴人對於中華民國99年6月3
0日台灣台南地方法院第一審判決（98年度訴字第1020號）提起
上訴，本院於99年11月23日言詞辯論終結，判決如下：
    主  文
原判決關於命上訴人沈方緣、沈明宗、沈河源、沈鎂汝、沈順天
、沈順得、沈麗娟應自民國98年9月27日起至返還土地日止，連
帶按月給付被上訴人超過新臺幣壹仟貳佰肆拾捌元；上訴人沈水
龍應自民國98年9月27日起至返還土地日止，按月給付被上訴人
超過新臺幣壹佰參拾柒元，暨訴訟費用負擔部分均廢棄。
上開廢棄部分，被上訴人在第一審之訴均駁回。
上訴人其餘上訴駁回。
第一、二審訴訟費用，由上訴人沈方緣、沈明宗、沈河源、沈鎂
汝、沈順天、沈順得、沈麗娟負擔十分之八，上訴人沈水龍負擔
十分之一，餘由被上訴人負擔。
    事  實
甲、上訴人方面：
一、聲明：(一)原判決廢棄。(二)被上訴人在第一審之訴駁回。
二、陳述：除與原判決記載相同者引用之外，補稱略以：
  (一)被上訴人之前手梁進財，曾於民國76年間，以上訴人之被繼
    承人沈老艡及上訴人沈水龍為被告，訴請拆除系爭建物交還
    土地，經原審法院以76年度訴字第2319號受理，沈老艡、沈
    水龍案敗訴後提起上訴，經本院以77年度上易字第213號受
    理，梁進財受敗訴判決確定（以下稱第一件訴訟）。判決理
    由載明：沈老艡及沈水龍興建之建物，係在系爭土地於68年
    9月25日由沈凍贈與沈水吉前所建築，沈水吉於68年9月25日
    受贈系爭土地，係無償取得，不能取得大於前手之權利，其
    前手沈凍既將系爭土地，分別贈與沈老艡及沈水龍建屋居住
    ，此係系爭土地上之負擔，應由受贈人沈水吉承受；且不動
    產之拍賣其性質與一般買賣無異，執行法院不負物的瑕疵擔
    保責任；系爭土地經梁進財於執行事件拍定，並辦畢所有權
    移轉登記而取得所有權，惟沈老艡及沈水龍於系爭土地內建
    築系爭之建物，並非無權占有，既為梁進財所明知，則就拍
    賣標的物之物的瑕疵，依強制執行法之規定，應由拍定人梁
    進財承受，梁進財本於物上請求權，請求沈老艡及沈水龍拆
    屋還地，於法無據等語。準此，沈老艡及沈水龍於系爭土地
    建屋使用，為系爭土地之物上負擔，此項負擔非屬債之性質
    ，而具有物權法上之效力，梁進財不得為相反之主張，後訴
    法院亦應受上開確定判決既判力之拘束，被上訴人為梁進財
    之繼受人，亦為上開確定判決之既判力所及。
  (二)被上訴人於85年間，以沈老艡及沈水龍之系爭房屋無權占有
    系爭土地，受有相當於租金之不當得利為由，請求沈老艡及
    沈水龍返還不當得利，由原審法院以85年訴字第375號受理
    （以下稱第二件訴訟），原審法院以被上訴人既向梁進財買
    受系爭土地，應承受梁進財對系爭土地之負擔，上訴人對系
    爭土地有權占用，非無法律上原因而受利益，駁回被上訴人
    之不當得利之請求，因被上訴人未上訴而確定，足證沈老艡
    及沈水龍係有權占用系爭土地，上訴人沈方緣等七人為沈老
    艡之繼承人，繼承沈老艡之權利，亦非無權占有。
  (三)上開第一件訴訟之判決，指明梁進財應容忍系爭建物使用系
    爭土地，其為物權法上之效力，並非債權法上之效力，並非
    推認被上訴人與沈老艡及沈水龍之間，默示成立使用借貸契
    約，原判決違反第一件訴訟之判決之既判力，適用法規即有
    錯誤。
  (四)訴訟標的之法律關係，於確定之終局判決中經裁判者，當事
    人之一造以該確定判決之結果為基礎，於新訴訟用作攻擊防
    禦方法時，他造應受其既判力之拘束，不得以該確定判決言
    詞辯論終結前，所提出或得提出而未提出之其他攻擊防禦方
    法為與該確定判決意旨相反之主張，此就民事訴訟法第399
    條第1項（按現為第400條第1項）規定之趣旨觀之甚明（42
    年台上字第1306號判例）。被上訴人所主張之使用借貸關係
    ，係其於第二訴訟中得提出而未提出之攻擊方法，自不得於
    本件再為主張，第二件判決應生既判力內之遮斷效或既判力
    外之失權效，被上訴人不得再行主張使用借貸關係。
  (五)系爭土地旁臨約8米寬公學路、附近僅有部落型之住家，並
    非商業區，地區亦非繁榮，且上訴人已多人不住居於系爭土
    地，少數人占用系爭土地，亦僅作住家或倉庫之用，上訴人
    利用系爭土地所受利益不多，原判決依土地申報總價年息百
    分之十之的最高限額計算不當得利數額，顯然過高，應以不
    超過土地申報總價年息百分之三為當。
三、證據：除援用原審提出者外，並提出現場照片多張，且請求
    調取原審76年度訴字第2319號、85年度訴字第375號民事卷
    宗。
乙、被上訴人方面：
一、聲明：上訴駁回。
二、陳述：除與原判決記載相同者引用之外，補稱略以：
  (一)本件非第一件訴訟之既判力效力所及：
    (1)第一件訴訟之判決理由，從未稱梁進財應容忍之「土地上
      之負擔」具物權法之效力，且從未將判決理由內「沈凍將
      系爭土地贈與沈老艡與沈水龍建屋居住」解釋為發生物權
      或準物權之效力，上訴人主張該判決所謂容忍系爭建物使
      用系爭土地係物權法上之效力，顯然無據，且違反物權法
      定原則及公示登記制度。
    (2)第一件訴訟之既判力，依其主文所示，係沈老艡、沈水龍
      於系爭土地內建築系爭建物，對於梁進財而言並非無權占
      用。本件上訴人依民法第767條規定，請求上訴人拆屋還
      地，與第一件訴訟不同者，在於被上訴人另基於民法第47
      0條、第472條第1款及第4款，及第408條等法律關係，主
      張上訴人已無合法占有權源，請求渠等返還土地，由於第
      一件訴訟，沈老艡、沈水龍對於土地是否無權占有，並非
      具有絕對對世效力之性質，故第一訴訟之既判力，與本案
      無涉。
    (3)被上訴人提起本件訴訟，對沈老艡之被繼承人即上訴人沈
      方緣等七人、及沈水龍請求拆屋交地，係基於沈老艡已死
      亡，而沈水龍已無繼續使用系爭土地為由，而沈老艡係於
      93年10月15日死亡，沈水龍於原審審理時自承目前並無使
      用系爭土地等情，此等事實均係發生於第一件訴訟事實審
      言詞辯論終結後之新事實，不受既判力之拘束。
  (二)本件與第二件訴訟之判決之遮斷效無涉：
    (1)本件主張終止借貸契約之事實，係沈老艡亡故，沈水龍未
      繼續使用系爭土地，已見前述，均係第二件訴訟事實審言
      詞辯論終結後所發生，該等事實自不受第二件訴訟之既判
      力遮斷效之拘束。
    (2)被上訴人係請求上訴人拆屋還地，已提出土地謄本證明為
      土地之所有權人，依舉證責任分配原則，應由上訴人舉證
      証明渠等有占有土地之合法權源，上訴人皆未提出証明，
      足見其等無權占有，至為明顯。
    (3)被上訴人雖為系爭土地所有權人，惟多年來負擔納稅之義
      務，卻無法享受所有權人之權利，難符事理之平。上訴人
      沈方緣等人之被繼承人沈老艡已去世，上訴人沈水龍亦未
      使用系爭土地，被上訴人請求上訴人等人返還土地，自無
      不合。
三、證據：援用原審提出之證據。
    理  由
一、上訴人沈河源經合法通知，未於言詞辯論期日到場，核無民
    事訴訟法第386條各款所列情形，爰依被上訴人之聲請，由
    其一造辯論而為判決。
二、被上訴人主張：坐落台南市○○區○○段705號，面積109.1
    3平方公尺及同段711地號，面積930.34平方公尺之土地（下
    稱系爭土地），原為沈凍所有，沈凍曾於60年間將系爭土地
    如原判決附圖所示編號A至I部分，編號L及K部分，提供其子
    沈老艡及沈水龍分別建屋地上物居住使用，沈凍於68年9月2
    5日，將系爭土地以贈與為原因登記沈水吉所有，其後因沈
    水吉負債，經債權人查封系爭土地拍賣，經原審法院以75年
    度執字第861號強制執行事件受理，由訴外人梁進財拍得，
    於76年6月27日完成所有權登記，被上訴人於79年2月24日，
    向梁進財買受取得系爭土地之所有權，沈老艡及沈水龍所有
    之系爭房屋地上物，占用系爭土地，核屬無償使用之借貸關
    係，且未定有使用期限，茲因原借用人沈老艡已於93年間去
    世，其所有之系爭房屋由繼承人即沈方緣等七人繼承，而沈
    水龍早已未使用其房屋，被上訴人依民法第470條、第472條
    第4款規定，自得終止其等對系爭土地之借用關係，爰依起
    訴狀繕本之送達作為終止兩造間就系爭土地之借用關係之表
    示，契約終止後，上訴人所有之系爭房屋地上物自應拆除，
    將土地交還被上訴人，上訴人等人於伊終止契約後即無占用
    系爭土地之正當權源，其等受有使用系爭土地之利益，應返
    還相當於租金之不當得利等語，爰依民法第470條、第472條
    第4款及第767條之規定，求為判決命上訴人沈方緣等七人將
    如原判決附圖編號A至I及編號L部分面積共405.09平方公尺
    之地上物拆除，將該部分土地交還被上訴人，上訴人沈水龍
    將附圖編號K部分，面積51.51平方公尺之地上物拆除，將該
    部分土地交還被上訴人，上訴人沈方緣等七人自98年9月27
    日起至返還占用土地之日止，連帶按月給付2,496元；上訴
    人沈水龍按月支付275元予被上訴人等語。
三、上訴人則以：被上訴人之前手梁進財，前曾於75年間，對其
    被繼承人沈老艡及上訴人沈水龍，訴請拆屋還地，經本院判
    決敗訴確定，確定沈老艡、沈水龍之地上物並非無權占有系
    爭土地，本件訴訟應受上開確定判決之既判力所及，又被上
    訴人嗣後於85年間，主張沈老艡、沈水龍所有之系爭地上物
    無權占用系爭土地，以二人為被告，於原審法院提起返還相
    當於租金之不當得利訴訟，亦經判決敗訴確定，被上訴人受
    該確定判決既判力之拘束，不得於本件訴訟再為相反之主張
    ，沈老艡、與上訴人沈水龍及沈水吉均是系爭土地原所有權
    人沈凍之子，沈凍將系爭土地分成三等分交由三子建築地上
    物使用，沈老艡及上訴人沈水龍占用之部分，係分割財產，
    並非使用借貸之意思占用土地，上訴人沈水龍另以其占用土
    地之房屋（豬舍）係沈凍蓋好贈與予伊等語，資為抗辯。
四、被上訴人主張系爭土地為其所有，上訴人沈方緣等七人占有
    系爭705、711地號土地，如原判決附圖所示A、B、C、D、E
    、F、G、H、I部分之磚造平房、鐵皮屋、鐵皮涼棚，合計面
    積405.09平方公尺，上訴人沈水龍占有711地號土地，如原
    判決附圖K部分之鐵皮涼棚等事實，業據被上訴人提出土地
    登記謄本、照片為證（原審98年度補字卷第298號卷，第8至
    17頁），並經原審現場勘測查明，且囑託台南市安南地政事
    務所派員測量明確，製有勘驗筆錄、繪製有複丈成果圖可稽
    （原審卷第91至97頁），且為上訴人所不爭執，被上訴人此
    部分主張，堪信為真實。
五、茲被上訴人主張，上訴人等之系爭房屋占用其所有系爭土地
    ，乃係使用借貸關係，經其以起訴狀繕本之送達作為終止契
    約之表示，契約終止後，被上訴人即屬無權占有應拆除地上
    物返還土地，併給付相當租金之不當得利等語，上訴人則否
    認其主張，並以前開情詞置辯，是本件應審究者，為(一)本院
    應否受原審第一件訴訟、第二件訴訟之確定判決既判力之拘
    束？被上訴人得否為異於上開二件確定判決意旨相反之主張
    ？(二)上訴人之系爭房屋占用系爭土地之原因為何？被上訴人
    得否依民法第472條第4款終止使用借貸契約？(三)被上訴人得
    否依民法第179條訴請上訴人等人給付租金？經查：
  (一)按訴訟標的之法律關係，於確定之終局判決中經裁判者，當
    事人之一造以該確定判決之結果為基礎，於新訴訟用作攻擊
    防禦方法時，他造應受其既判力之拘束，不得以該確定判決
    言詞辯論終結前，所提出或得提出而未提出之其他攻擊防禦
    方法為與該確定判決意旨相反之主張，此就民事訴訟法第三
    百九十九條第一項規定之趣旨觀之甚明，最高法院著有四十
    二年台上字第一三○六號可資參照。此即學說上所謂確定判
    決遮斷效或失權效。查前開第一件確定判決（即本院77年上
    易字第213號），係由系爭土地之原所有權人梁進財基於民
    法767條之物上請求權，請求上訴人之被繼承人沈老艡及上
    訴人、沈水龍拆除系爭地上物，梁進財受敗訴判決確定，因
    訴訟標的係物權關係，依最高法院61年台再字第168號判例
    意旨，梁進財敗訴判決效力及於單純受讓系爭土地所有權之
    被上訴人。被上訴人自應受確定判決之拘束。惟查：上開確
    定判決之所以駁回梁進財之拆屋交地之請求，係以：「沈老
    艡及沈水龍興建之建物，係在系爭土地於68年9月25日由沈
    凍贈與沈水吉前所建築，沈水吉於68年9月25日受贈系爭土
    地，係無償取得，不能取得大於前手之權利，其前手沈凍既
    將系爭土地，分別贈與沈老艡及沈水龍建屋居住，此係系爭
    土地上之負擔，應由受贈人沈水吉承受；且不動產之拍賣其
    性質與一般買賣無異，執行法院不負物的瑕疵擔保責任；系
    爭土地經梁進財於執行事件拍定，並辦畢所有權移轉登記而
    取得所有權，惟沈老艡及沈水龍於系爭土地內建築系爭之建
    物，並非無權占有，既為梁進財明知，則就拍賣標的物之物
    的瑕疵，依強制執行法之規定，應由拍定人梁進財承受，梁
    進財本於物上請求權，請求沈老艡及沈水龍拆屋還地，於法
    無據。」等語為其論據，有判決影本可按（本院卷第70頁）
    ，本院前開確定判決，僅論斷「沈水吉係受贈自其父沈凍而
    取得系爭土地，因沈凍於贈與前已同意沈老艡、沈水龍於系
    爭土地上建屋居住使用，沈水吉受贈之系爭之上開負擔沈水
    吉應承受，此項負擔乃物之瑕疵，拍定人亦不能主張瑕疵擔
    保，沈老艡、沈水龍之系爭建物，並非無權占有」，即本院
    確定判決，僅認定沈老艡、沈水龍之系爭建物（地上物）占
    用系爭土地係有權占有，而非如梁進財主張之無權占有，因
    而駁回梁進財之請求，上開確定判決自始並未認定沈老艡、
    沈水龍之系爭地上物占用系爭土地之權源為何，事甚明確。
    又第二件確定判決，被上訴人係本於不當得利之法律關係請
    求上訴人沈水龍、沈老艡返還使用土地之利益，被上訴人受
    敗訴判決之主要理由，係因原審法院引用上開第一件確定判
    決之認定，以被上訴人自前手買受系爭土地，應繼受沈水吉
    對沈水龍或沈老艡之物上負擔，沈水龍、沈老艡等非無權占
    有系爭土地為其論據，此觀該判決之記載即明（原審卷44頁
    ），第二件確定判決亦未曾認定上訴人之地上物使用系爭土
    地之權利之性質為何。
  (二)上訴人等主張系爭土地上梁進財所輾轉承受自沈凍之負擔，
    係物權性負擔，而被上訴人則主張，該負擔係屬無償使用借
    貸等語。查沈老艡、沈水龍等於上開第一件訴訟審理時，係
    主張其父沈凍生前將系爭土地分成三等分，供其三兄弟（包
    括沈水吉）分別建屋使用，係遺產分割性質云云，惟查如其
    所述，沈凍於系爭房屋60年間建築完成後，直自72年間始去
    世，則於60年間，沈凍同意其三子分別建築地上物時，沈凍
    既仍健在，自不生所謂兄弟三人遺產分割或分配之事，而系
    爭土地係由沈凍於68年9月以贈與為原因，辦理所有權利轉
    登記予沈水吉，明顯與上訴人等主張，其父親（或祖父）沈
    凍贈與系爭土地予伊或伊父，讓伊等建屋居住之事實不符，
    若沈凍原本確有生前將系爭土地均分三等分，由三位兒子分
    別辦理所有權移轉登記並由三子各自建屋使用之生前處分財
    產之意思，則自60年間，沈老艡蓋建系爭房屋及地上物，沈
    水龍建築地上物時起，至系爭土地由沈凍辦理贈與登記予沈
    水吉為止之68年9月，前後多年，何以沈凍或沈老艡、沈水
    龍父子間，未曾有何積極辦理系爭土地之贈與登記行為，依
    此項事實觀之，沈凍於60年間，同意沈老艡、沈水龍建屋或
    建築地上物使用，難認有生前分產或贈與系爭土地予沈老艡
    、沈水龍之意思，縱退言之，沈凍原來有此等意思，亦因其
    後於68年9月間，將土地單獨贈與二子沈水吉，沈凍亦已變
    更來分配財產予三子之意思，是沈凍生前同意其長子沈老艡
    、三子沈水龍建屋或地上物使用，僅能認定係單純同意其二
    個兒子使用之意思而已，因未辦理地上權登記或贈與所有權
    登記，並無任何物權之效力，此觀民法第七五八條第一項規
    定，不動產物權依法律行為而取得、設定、喪失、變更，非
    經登記不生效力之規定自明。又沈凍同意其子沈老艡、沈水
    龍於系爭土地建築房屋地上物使用，既未曾收取代價，即屬
    無償，當非本於租賃之意思而同意使用，亦無成立基地租賃
    關係之可能，核其性質，應屬借貸關係，被上訴人此部分主
    張，尚屬可採。上訴人主張係物權性質之負擔云云，既未能
    具體明確指明係屬何種物權（本件與法定地上權成立要件不
    符），自非可採。又本件既非基地租賃關係，且於系爭建物
    地上物建築完成時，因土地屬於沈凍所有，而房屋或地上物
    分別係沈老艡、沈水龍所有，已如第一件確定判決所述，沈
    水龍反於其於75年間第一件訴訟之陳述，主張其地上物係豬
    舍為沈凍所建築，與現有事實不符，並不可信。於68年9月
    間，系爭土地由沈凍移轉於沈水吉時，因土地與房屋非同屬
    一人所有，自無民法第四百二十五條之一所規定之推定租賃
    關係之成立，是上訴人主張伊等建物或地上物對系爭土地有
    物權性質或準物權性質之占有權源云云，尚無可採。
  (三)按為訴訟標的之法律關係，於確定之終局判決中已經裁判者
    ，就該法律關係，固有既判力。惟判決之既判力，係僅關於
    為確定判決之事實審言詞辯論終結時之狀態而生，故在確定
    判決事實審言詞辯論終結後所發生之事實，並不受其既判力
    之拘束，最高法院著有39年度台上字第214號判例。查前開
    二件確定判決，分別於78年11月1日言詞辯論終結（同年月6
    日宣示）或85年5月13日宣示（原審85年訴字第375號卷宗已
    依法焚檔，無從查考最後言詞辯論期日），有該判決或卷宗
    可按（原審卷第13頁、本院卷第75頁），是上開二件確定判
    決之既判力之基準時，分別係78年11月1日、85年5月6、7日
    （至遲不逾5月13日），而被上訴人於本件係主張系爭土地
    原借用人即上訴人沈方緣等七人之被繼承人沈老艡於93年10
    月15日死亡，上訴人沈水龍於近年來已無使用系爭土地之事
    實，基於終止使用借貸關係之借貸物返還請求權，請求返還
    系爭土地，被上訴人主張之上開事實，係在前開訴訟事實審
    言詞辯論終結後始發生之新事實，自不受前訴訟既判力效力
    所及，上訴人主張，被上訴人仍受上開二件確定判決之既判
    力所及，不得為相反之主張云云，法院亦不得為與該確定判
    決相反認定云云，自無足採。
  (四)按借用人死亡者，貸與人得終止使用借貸契約，民法第472
    條第4款定有明文；又所有人對於無權占有或侵奪其所有物
    者，得請求返還之。對於妨害其所有權者，得請求除去之，
    同法第767條亦有明文規定。上訴人沈方緣等人之被繼承人
    沈老艡之系爭地上物與被上訴人之系爭土地間存在使用借貸
    之法律關係，已如前述，惟借用人沈老艡於93年10月15日已
    亡故，其繼承人為上訴人沈方緣、沈順天、沈明宗、沈河源
    、沈渼汝、沈順得、沈麗娟，為兩造所不爭執，並有戶籍謄
    本可證（原審卷第12至17頁）。借用人沈老艡既已死亡，則
    被上訴人依民法第472條第4款之規定，終止對於系爭土地之
    使用借貸契約，自屬有據。又被上訴人業以起訴狀繕本之送
    達對沈老艡之繼承人即上訴人沈方緣等人為終止使用借貸契
    約之意思表示（見起訴狀第5頁第五段），該意思表示已到
    達上訴人沈方緣等七人，有送達證書可憑（原審卷第22至28
    頁），則被上訴人與沈老艡之繼承人即上訴人沈方緣等人之
    使用借貸關係業已終止（最高法院五十六台上字第二００九
    號判例參照），該使用借貸契約終止後，上訴人沈方緣等人
    仍占有系爭土地即屬無權占用，是被上訴人依民法第767條
    之規定，請求上訴人沈方緣、沈明宗、沈河源、沈鎂汝、沈
    順天、沈順得、沈麗娟將系爭土地如原判決附圖所示編號A
    至I及編號L，面積共405.09平方公尺之地上物拆除，將土地
    交還被上訴人，自屬有據，應予准許。
  (五)按借用人應於契約所定期限屆滿時，返還借用物；未定期限
    者，應於依借貸之目的使用完畢時返還之。但經過相當時期
    ，可推定借用人已使用完畢者，貸與人亦得為返還之請求。
    借貸未定期限，亦不能依借貸之目的，而定其期限者，貸與
    人得隨時請求返還借用物，民法第470條定有明文。查被上
    訴人與上訴人沈水龍之地上物就系爭土地之關係，乃未定期
    限之使用借貸，已如上述，而上訴人沈水龍於原審已自承：
    「目前沒有繼續住在那邊，也沒有繼續使用鐵皮涼棚。」等
    語（原審卷第134頁），依原審於99年1月6日至現場勘驗結
    果為：「沈水龍部分為石棉鐵棚」（原審卷第93頁），而被
    上訴人提出如原判決附圖所示編號K部分照片2幀（原審補字
    卷第17頁），該部分土地地面雜亂，無豬舍或養豬設備，綜
    合上情觀之，被上訴人主張上訴人沈水龍目前已因未從事養
    豬事業，不達其原來之使用目的，堪以認定。依上說明，上
    訴人沈水龍對於系爭土地之借貸契約亦已消滅。被上訴人依
    民法第767條前段，請求上訴人沈水龍應將如原判決附圖所
    示編號K，面積51.51平方公尺之地上物拆除，將該部分土地
    交還給被上訴人，即屬有據。
  (六)按無法律上之原因而受利益，致他人受損害者，應返還其利
    益。雖有法律上之原因，而其後已不存在者，亦同，民法第
    179條定有明文。而無權占有他人土地，可獲得相當於租金
    之利益，為社會通常觀念，最高法院著有61年台上字第1695
    號判例可資參照。被上訴人終止其與上訴人間就系爭土地之
    使用借貸契約後，上訴人之地上物即欠缺繼續占用系爭土地
    之合法權源，係無法律上原因而受有利益，依上說明，被上
    訴人依民法第179條規定，請求上訴人給付相當於租金之不
    當得利，即屬有據。又城市地方房屋租金，以不超過土地及
    建物改良申報總價年息百分之10為限，土地法第97條第1項
    定有明文。又所謂年息百分之10，乃指租金之最高限額，並
    非必須照申報價額年息百分之10計算之，尚須斟酌基地之位
    置、工商繁榮之程度，使用人利用基地之經濟價值、所受之
    利益，彼等關係及社會感情等情事，以為決定。最高法院著
    有68年台上字第3071號判例可資參照。查系爭705號土地，
    96年1月之申報地價為每平方公尺1,040元、711號土地之申
    報地價為每平方公尺640元，有土地登記謄本之記載可按（
    原審補字卷第8至9頁）。系爭土地旁臨約8米寬公學路，復
    經原審勘驗現場查明，有筆錄可按（原審卷第92至97頁），
    審酌：系爭土地鄰近台南縣安定鄉，為住宅區，上訴人之一
    層房屋或係住家、或係神壇、車庫，附近無何積極之商業活
    動，亦有相片多張可稽，被上訴人主張按年息百分之十最高
    限計算相當租金之不當得利，尚屬過高，參考一般公有土地
    之租金係以百分之四計算，本院認應以申報總價年息百分之
    五計算，始較公允。查上訴人沈方緣、沈明宗、沈河源、沈
    鎂汝、沈順天、沈順得、沈麗娟等七人共占用系爭705地號
    土地100.68平方公尺、系爭711地號土地304.41平方公尺，
    應給付每月相當於不當得利之租金數額為1,248元（計算方
    式為：100.68×1,040×0.05/12+304.41×640×0.05/12=2
    ,496，元以下四捨五入，下同），而上訴人沈水龍占用系爭
    711地號土地51.51平方公尺，應給付每月相當於不當得利之
    租金數額為137元(計算方式為：51.51×640×0.05/12=137)
    ，被上訴人於上開範圍內之請求，應予准許。逾此之請求則
    屬過高，不能准許。
五、從而，被上訴人依民法767條、179條之規定，請求上訴人沈
    方緣、沈明宗、沈河源、沈鎂汝、沈順天、沈順得、沈麗娟
    將系爭土地如原判決附圖所示編號A至I及編號L，面積共405
    .09平方公尺之地上物拆除，將該部分土地交還給被上訴人
    ，請求上訴人沈水龍將系爭土地如原判決附圖編號K，面積
    51.51平方公尺之地上物拆除，將土地交還給被上訴人；併
    請求上訴人沈方緣、沈明宗、沈河源、沈鎂汝、沈順天、沈
    順得、沈麗娟98年9月27日起至返還占用土地之日止，連帶
    按月給付被上訴人1,248元；上訴人沈水龍自98年9月27日起
    至返還占用土地之日止，按月給付被上訴人137元，為有理
    由，應予准許，逾此之請求，為無理由，應予駁回。原審就
    上開不應准許部分，判命上訴人等人給付，尚有未洽，上訴
    意旨指摘原判決此部分不當，求為廢棄改判，為有理由，爰
    將原判決此部分予以廢棄，改判如主文第二項所示。至原審
    就上開應准許部分，為上訴人等人敗訴之判決，經核於法並
    無不合，上訴意旨指摘原判決此部分不當，求為廢棄改判，
    為無理由，應駁回其上訴。
六、本件事證已臻明確，兩造其餘攻擊、防禦方法及所為立證，
    核與判決之結果不生影響，爰不逐一論述，併予敘明。
七、據上論結，本件上訴為一部有理由，一部無理由，依民事訴
    訟法第385條第1項前段、第449條第1項、第450條、第79條
    ，第85條第2項，判決如主文。
中    華    民    國    99    年    11    月    30    日
                  民事第四庭    審判長法  官    吳上康
                                      法  官    陳珍如
                                      法  官    王金龍
上為正本係照原本作成。
如不服本判決，應於收受送達後20日內向本院提出上訴書狀，其
未表明上訴理由者，應於提出上訴後20日內向本院補提理由書狀
（均須按他造當事人之人數附繕本）上訴時應提出委任律師或具
有律師資格之人之委任狀；委任有律師資格者，另應附具律師資
格證書及釋明委任人與受任人有民事訴訟法第466條之1第1項但
書或第2項（詳附註）所定關係之釋明文書影本。如委任律師提
起上訴者，應一併繳納上訴審裁判費。
中    華    民    國    99    年    12    月     3     日
                                      書記官    謝淑玉
【附註】
民事訴訟法第466條之1：
(1)對於第二審判決上訴，上訴人應委任律師為訴訟代理人。但上
  訴人或其法定代理人具有律師資格者，不在此限。
(2)上訴人之配偶、三親等內之血親、二親等內之姻親，或上訴人
  為法人、中央或地方機關時，其所屬專任人員具有律師資格並
  經法院認為適當者，亦得為第三審訴訟代理人。
民事訴訟法第466條之2第1項：
上訴人無資力委任訴訟代理人者，得依訴訟救助之規定，聲請第
三審法院為之選任律師為其訴訟代理人。

司法院資訊處製作；財團法人民間司法改革基金會備份。
